臺灣新竹地方法院民事判決　　　　　　　 95年度家小字第2號
原　　　告　丙○○
原　　　告　乙○○
訴訟代理人　甲○○
　　　　　　　　　　　　樓
被　　　告　財政部國有財產局台灣中區辦事處新竹分處
訴訟代理人　丁○○
　　　　　　蔡榮富
當事人間請求給付遺產事件，本院於民國96年6月11日言詞辯論
終結，判決如下：
    主  文
原告之訴駁回。
訴訟費用由被告負擔。
    事  實
壹、原告起訴主張：
一、被繼承人宋元文於民國84年8月19日死亡，其在台灣地區並
    無親屬，而原告二人及訴外人宋敬文、宋詩文則為被繼承人
    的兄弟姐妹，於85年1月29日聲明繼承，並為本院85年度聲
    繼字第23號准予備查。被繼承人宋元文在台灣銀行新竹分行
    尚有存款新台幣（下同）13萬多元，經本院以90年度管字第
    12號選任國有財產局為被繼承人宋元文之遺產管理人。
二、原告向被告請求交付被繼承人宋元文之遺產時，被告竟以原
    告等二人及其他二位繼承人的受託人鍾莉琴已領取款項，及
    依兩岸人民關係條例第67條第1項拒絕給付其代管期間查獲
    的被繼承人宋元文遺產。惟函內所述與實際事實有出入，陳
    述如下：
（一）函內所謂新竹縣湖口鄉○○段792地號等六筆財產，原告
      等及代理人分文未拿到，全部被訴外人鍾莉琴侵吞，原告
      已向台灣板橋地方法院提出告訴，並經該院發出通緝，足
      證原告並未拿到遺產。
（二）依台灣地區與大陸地區人民關係條例第67條之1規定：「
      前條第一項之遺產事件，其繼承人全部為大陸地區人民者
      ，除應適用第六十八條之情形者外，由繼承人、利害關係
      人或檢察官聲請法院指定財政部國有財產局為遺產管理人
      ，管理其遺產。」，國有財產局經本院90年度管字第12號
      裁定選任為被繼承人宋元文之遺產管理人，原告依前開法
      律向國有財產局請求發還遺產，完全依法辦理。而先前宋
      元文之遺產未經國有財產局處理而委託鍾莉琴處理，顯係
      違法，國有財產局應依法追回。
（三）原告等既對新竹縣湖口鄉○○段792地號等六筆財產分文
      未取，被告援用台灣地區與大陸地區人民關係條例第67條
      第1項謂每位大陸地區繼承人所得遺產不得逾200萬元，顯
      有誤會。
三、繼承人自繼承開始時，承受被繼承人財產上一切權利務，而
    繼承人有數人時，在分割遺產前，各繼承人對於遺產全部為
    公同共有，既然分文未收到，當然是遺產未經分割，而共同
    繼承人對繼承債權的履行請求上，可類推適用民法第293條
    第1項不可分之債規定：「給付不可分者，各債權人僅得為
    債權人全體請求給付」，而最高法院30年上字第160號判例
    謂：「數人有同一債權而以移轉一物所有權為標的者，雖依
    給付性質非不可分，此項債權依民法第293條第1規定，無須
    債權人全體共同請求給付，但各債權人僅得請求向全體為給
    付。」，從判例反面解釋，於不可分之債，債務人須向債權
    人全體為給付。被告沒有法律原因，不將遺產給付原告等及
    其他共同繼承人，致共同繼承人受有損害，被告受有利益，
    原告等自可依民法第1138條第1項第2款、第293條第1項、第
    831條及臺灣與大陸地區人民關係條例第41條、第67條規定
    ，請求被告給付。並聲明（一）被告應將其代管宋元文生前
    存放於台灣銀行新竹分行之優惠存款13萬元（詳細數額以宋
    元文存放台灣銀行新竹分行帳戶數目為準），及從85年1 月
    29日起至清償日止，按年息百分之五計算之利息，含所有以
    上本息皆應悉數給付原告等二人人及宋元文共同繼承債權人
    宋敬文及宋詩文。（二）訴訟費用由被告負擔。
貳、被告則辯稱：
一、被繼承人宋元文於84年8月19日死亡，經本院以90年度管字
    第12號民事裁定選任被告為被繼承人宋元文之遺產管理人。
    被告於91年5月27日接獲裁定確定後，即依民法及財政部訂
    頒之「代管無人承認繼承遺產作業要點」管理被繼承人宋元
    文所遺財產迄今，於管理期間，僅查獲其遺有台灣銀行優惠
    存款，尚無其他遺產，並經本院93年9月13日院月家事91年
    度家催69字第7849號函覆以，截至93年9月8日為止，並無受
    理被繼承人宋元文遺產於公示催告期限內聲明承認繼承、願
    受遺贈及債權人報明債權之事件。
二、原告94年間請求交付被繼承人宋元文之遺產，並提供財政部
    台灣省北區國稅局竹市分局88年9月17日北區國稅竹市徵第
    00000000號補發宋君遺產稅繳清證明書，被告始得知被繼承
    人死亡時，尚遺有新竹縣湖口鄉○○段792、793、795地號
    等三筆土地、新竹縣湖口鄉○○路128號房屋一幢及台灣土
    地銀行存款50萬元、80萬元等6筆財產，核定遺產價值共計
    1051萬467元。經詢新竹縣新湖地政事務所及台灣土地銀行
    新竹分行結果，原告早於85年7月15日即共同委託訴外人鍾
    莉琴為遺產管理人，辦理遺產繼承及處分事宜，且上述土地
    及房屋均已由訴外人鍾莉琴移轉第三人，而現金亦經原告等
    委由訴外人鍾莉琴領取在案。
三、茲依遺產及贈與稅第1條第1項及第4條第1項分別規定：「凡
    經常居住中華民國境內之中華民國國民死亡時遺有財產者，
    應就其在中華民國境內境外全部遺產，依本法規定，課徵遺
    產稅」、「本法稱財產，指動產、不動產及其他一切有財產
    價值之權利」。再依臺灣地區與大陸地區人民關係條例第67
    條規定：「被繼承人在臺灣地區之遺產，由大陸地區人民依
    法繼承者，其所得財產總額，每人不得逾新台幣二百萬元。
    超過部分...；臺灣地區無繼承人者，歸屬國庫。」據此，
    本案被繼承人宋元文所遺部分遺產，於被告擔任遺產管理人
    之前，即已遭原告等人委由在台受託之人領取、變賣，依上
    述每人僅得領取200萬元之規定，原告等人所得財產價值，
    已遠超過法定額，故渠等請求交付被告於代管期間查獲之遺
    產現金，依照上述規定，於法未合，即不得交付。並聲明（
    一）駁回原告之訴。（二）訴訟費用由原告負擔。
參、得心證之理由：
一、被繼承人宋元文於84年8月19日死亡，原告二人與訴外人宋
    敬文、宋詩文於85年1月29日具狀向本院聲明繼承，經本院
    於85年2月28日以85年度聲繼字第23號新院文民修字第3496
    號函准予備查，有本院依職調閱之前揭卷查明屬實。又被告
    係為被繼承人宋元文之遺產管理人乙節，為兩造所不爭執，
    並有本院90年度管字第12號裁定附卷可稽，亦堪信為真實。
二、按「大陸地區人民繼承臺灣地區人民之遺產，應於繼承開始
    起三年內以書面向被繼承人住所地之法院為繼承之表示；逾
    期視為拋棄其繼承權。」、「被繼承人在臺灣地區之遺產，
    由大陸地區人民依法繼承者，其所得財產總額，每人不得逾
    新臺幣二百萬元。超過部分，…臺灣地區無繼承人者，歸屬
    國庫。…第一項遺產中，有以不動產為標的者，應將大陸地
    區繼承人之繼承權利折算為價額。」，臺灣地區與大陸地區
    人民關係條例第66條第1項、67條定有明文。而同條例第67
    之1條復規定：「前條第一項之遺產事件，其繼承人全部為
    大陸地區人民者，除應適用第六十八條之情形者外，由繼承
    人、利害關係人或檢察官聲請法院指定財政部國有財產局為
    遺產管理人，管理其遺產。」，依前開規定可知，大陸地區
    人民如主張其係臺灣地區人民之繼承人，應於繼承開始起3
    年內以書面向被繼承人住所地之法院為繼承之表示，且如被
    繼承人非現役軍人亦非退除役官兵，而繼承人全部為大陸地
    區人民之情形，則須先由財政部國有財產局任遺產管理人管
    理其遺產，然臺灣地區與大陸地區人民關係條例第67條之1
    係於86年7月1日始施行，於本條增訂前該條例並未規範關於
    遺產管理及處分之情形，繼承人自得自行委任遺產管理人，
    有內政部85年2月28日台（85）內地字第8502262號函可供參
    酌。
三、經查，原告主張被繼承人宋元文之遺產未經國有財產局處理
    而委託鍾莉琴處理，顯係違法，且鍾莉琴將遺產侵吞，並未
    交付原告分文，則被告稱原告等所得財產價值已遠超過法定
    之每人200萬元，顯有誤會。惟：
（一）本件被繼承人宋元文84年8月19日在台亡故，原告及訴外
      人宋敬文、宋詩文為其繼承人，因均為大陸地區人民，當
      年無法來台辦理繼承及領取遺產事宜，嗣經委託訴外人鍾
      莉琴具狀向本院聲明繼承，其等於委託書載明「辦理領取
      宋元文在台應得一切權益手續及處理有關事項，係包託不
      動產位於新竹縣湖口鄉○○段第792、793、795地號土地
      ，並委請其為遺產管理人，辦理繼承及處分一切有關事宜
      ，受託人所簽署之一切文件，我們均予以承認。」，該委
      託書並經大陸地區廣東省梅縣公證處公證、復經我國財團
      法人海峽交流基金會驗證，有本院85年度聲繼字第23號新
      院文民修字第3496號函、委託書、財團法人海峽交流基金
      會84年12月29日（84）核字第35364號、85年8月9日（85
      ）核字第25140號證明等件在卷足稽，堪信上開委託書及
      公證書為真正，且原告之訴訟代理人亦到庭自承：「（你
      的當事人是否委任他人去臺灣銀行領錢？）有。」等語在
      卷（見本院96年5月25日言詞辯論筆錄）。則依前揭說明
      ，本件原告等於85年1月29日聲明繼承聲明時，臺灣地區
      與大陸地區人民關係條例第67條之1尚未增訂，繼承人自
      得自行委任遺產管理人，故訴外人鍾莉琴經原告二人及訴
      外宋敬文、宋詩文之委任，辦理宋元文之遺產繼承及處分
      事宜自屬合法。
（二）訴外人鍾莉琴受原告等之委任處分被繼承人宋元文之遺產
      ，陸續將新竹縣湖口鄉○○段792、793、795地號等三筆
      土地及房屋一棟出賣，並提領被繼承人於台灣土地銀行之
      存款，核定價值共計1051萬467元，有台灣省北區國稅局
      （85）遺稅字第01100222號遺產稅繳清證明書、新竹縣新
      湖地政事務所95年1月24日新湖地所登字第0950000458號
      函及台灣土地銀行新竹分行94年6月27日新存字第0940000
      705號函在卷可憑。則原告等所得財產總額顯已逾臺灣地
      區與大陸地區人民關係條例第67條第1項所定訂每人所得
      不得逾200萬元之規定，縱原告所稱訴外人鍾莉琴將遺產
      侵吞係屬真實，原告應以其為被告起訴請求返還，並不得
      因之而主張其未取得遺產。故原告等人所得財產價值，既
      已遠超過法定之每人200萬元額度，則其請求被告交付代
      管之被繼承人遺產13萬元，即於法未合，應予駁回。
肆、訴訟費用之負擔：民事訴訟法第78條。
中　　華　　民　　國　　96　　年　　6 　月　　25　　日
                  家事法庭法　官　許翠玲
正本係照原本作成。
如對本判決上訴，須於判決送達後20日內向本院提出上訴狀。
                          書記官　陳宏城
中　　華　　民　　國　　96　　年　　6 　月　　25　　日
